【裁判字號】    98,消債抗,436
【裁判日期】    980728
【裁判案由】    聲請更生程序
【裁判全文】
臺灣高雄地方法院民事裁定           98年度消債抗字第436號
抗  告  人  甲○○
上列當事人因消費者債務清理事件聲請更生，對本院於民國98年
6 月29日所為98年度消債更字第858 號裁定提起抗告，本院裁定
如下：
    主  文
抗告駁回。
抗告程序費用新臺幣壹仟元由抗告人負擔。
    理  由
一、抗告意旨略以：抗告人因理財失當，而墮入銀行循環高利貸
    之陷阱，在需負擔家庭重擔之情形下，始背負債務，現每月
    之利息即達新臺幣（下同）3 萬餘元，已非抗告人所能負擔
    ；況抗告人原經營得宏眼鏡行，因經營不善，導致原所經營
    之眼鏡行倒閉，再加以抗告人曾積欠胞兄及母親龐大債務，
    在胞兄可憐抗告人現困境之情形下，方使抗告人自民國97年
    12月18日起，至胞兄所經營之得耀眼鏡行任職，惟97年12月
    18日至同年月31日，共計14日，在抗告人努力加班工作之情
    形下，方可獲得胞兄給予全月薪資18,000元，而原審就此未
    予詳察，竟遽認抗告人每月月薪至少為37,029元，實有誤會
    。且由消費者債務清理條例之立法草案以觀，並未有協商成
    立者不得更生之規定，其後係於銀行界爭取之情形下，始妥
    協為現行規定；然依現今通說見解，如協商條件超過收入，
    或收入扣除生活必要及扶養開支之數額者，或收入發生變化
    ，或有其他變故者，均可認已符合消費者債務清理條例所定
    之「不可歸責致履行有重大困難」之情事。在抗告人現有收
    入，於扣除必要生活及扶養開支後，已明顯不夠支應協商條
    件要求之金額13,157元，原審對「不可歸責」之認定過於不
    切實際，明顯有誤，且有違消費者債務清理條例之立法意旨
    ，為此爰依法提起抗告，並請求廢棄原裁定，另為適法之裁
    定等語。
二、按「債務人與金融機構協商成立者，不得聲請更生或清算，
    但因不可歸責於己之事由，致履行顯有重大困難者，不在此
    限」，消費者債務清理條例第151 條第5 項定有明文，而消
    費者債務清理條例之立法目的，依其立法理由乃認陷於經濟
    上困境之消費者若任其於惡性循環之債務窘境中自生自滅，
    其將衍生嚴重之社會問題，致難以維持安定之社會經濟秩序
    ，故有予之分別情形依更生或清算之程序清理其債務之必要
    ，藉以妥適調整其與各相關債權人等間之權利義務關係，以
    謀求消費者經濟生活之更生機會，從而健全社會經濟發展，
    惟私法上之債之關係，係以當事人間之信賴關係為基礎，為
    社會經濟組織之重要支柱，故當事人於以法律行為追求自己
    之利益之際，亦應顧及對方之利益，並考量債權債務在社會
    上之作用，本於誠實及信用之原則，行使其債權及履行其債
    務，故消費者如已與金融機構協商成立，因此係經當事人行
    使程序選擇權所為之債務清理契約，債務人理應受該成立之
    協議所拘束，如無特殊情事，其原即應依此協商結果而為誠
    信履行，且債務人在上開條例施行後，就前置協商程序原已
    得考量自身之經濟、償還能力而自由決定成立協商或選擇不
    成立而逕行更生、清算程序者，於此消費者債務清理條例施
    行後之成立協商，自已無條例施行前債務人與中華民國銀行
    公會會員辦理消費金融案件無擔保債務協商機制與金融機構
    成立協商時所生僅考量債權數額清償而不慮債務人處境之弊
    ，故上開條例於另開「因不可歸責於己之事由，致履行顯有
    重大困難者」之履行例外以助債務人更生時，自宜以債務人
    於嗣後因經濟情況變更（如清償期間收入或收益不如預期）
    而致依約履行將使其陷於經濟上之困境甚或履行不能時始足
    當之以為衡平，則於消費者債務清理條例施行後成立協商者
    ，不能或不願依約履行而依例外條款復聲請更生或清算者，
    自應就其例外情形嚴予審核，於該當後復核其不能清償債務
    或有不能清償之虞而使其陷於經濟上之困境時，始准之為其
    所負義務關係之調整，以避免其任意毀諾、濫用債務清理程
    序而藉此善意之立法惡意圖謀減免債務，致使該程序陷於道
    德之危險，並因此使社會之信用緊縮而造成經濟之動盪。
三、經查：
（一）本件抗告人於消費者債務清理條例施行後之97年12月間，
      依消費者債務清理條例第151 條所定「前置協商機制」，
      與其最大債權金融機構即渣打國際商業銀行股份有限公司
      （下稱渣打銀行）達成債務清償方案之協商，約定抗告人
      應自98年1 月10日起，每月以13 ,157 元，分180 期以各
      債權銀行債權金額比例清償債務至全部清償為止，而此協
      議清償方案並已送金融機構所在地之臺灣新竹地方法院以
      98 年 度消債核字第180 號民事裁定審核在案乙節，此有
      前置協商機制協議書、消費者債務清理協商清償方案認可
      聲請狀等件在卷可稽（見原審卷第22、169 －173 頁）；
      而抗告人於協商成立後均未繳款即行毀諾，渣打銀行乃於
      98 年2月23日向財團法人金融聯合徵信中心及各債權金融
      機構通報等情，並有渣打銀行陳報狀、前置協商毀諾通知
      函等件附卷足憑（見原審卷第166-178 頁、第28頁），是
      抗告人於消費者債務清理條例施行後既已依前置協商機制
      ，選擇與金融機構成立協商，依上開說明，其原即應依此
      協商結果而為誠信履行，今抗告人自始既未依約履行而為
      毀諾，其欲援引上開條例條項之例外規定而再聲請更生或
      清算時，自應就其不依約履行是否具不可歸責於己之事由
      而致履行顯有重大困難之情形嚴為審查以避免道德上之危
      險。
（二）抗告人固以其所負之債務計達2,250,392 元（金融機構部
      分1,450,392 元、民間債務80萬元），惟其每月薪資18,0
      00元如扣除協商成立每月需償付之13,157元後，所餘已不
      足支應個人必要生活之費用，故認有已有不可歸責於己之
      事由而致履行顯有重大困難之情形等語而為本件更生之聲
      請，並提出債權人清冊、財產歸屬資料清單、財團法人金
      融聯合徵信中心當事人查詢個人資料回覆書財產及收入狀
      況說明書、薪資給付證明等件為證，惟查：
    (一)抗告人於97年9 月9 日向最大債權金融機構辦理前置協商
      申請時，其乃自謂每月工作所得為4 萬元，並建議每月可
      還款金額為13,000元乙節，此有前置協商申請書所附申請
      人財產及收支狀況說明書在卷可憑（見原審卷第175 頁、
      第176 頁背面），而抗告人固謂其所負責之得宏眼鏡行已
      於97年12月9 日歇業，且於97年12月18日另至得耀眼鏡行
      任職，每月薪資為18,000元云云，並提出營利事業登記公
      示資料查詢、薪資給付證明等件為證（見原審卷第90、91
      頁），惟抗告人之兄涂逸勛所負責之得耀眼鏡行，於97年
      度12月乃開具給付總額為17,280元之扣繳憑單予抗告人報
      稅，此有戶籍謄本、各類所得扣繳暨免扣繳憑單等件在卷
      可稽（見本院卷第94頁），是抗告人既係於97年12月18日
      始至得耀眼鏡行任職，以員工所得係該行之營業成本支出
      而牽涉盈虧，衡情自無可能未工作而任意虛列灌水之理；
      況依抗告人所提出之薪資給付證明，其上亦已明確載明：
      「茲於民國97年12月18日起給付甲○○君月薪含津貼新台
      幣壹萬捌仟元整」，並未載明其有包括加班費在內，是以
      該薪資自應為抗告人於該時段實際工作之所得，抗告人稱
      此部分實係包括加班在內始可得全月薪資云云，自無足信
      。況苟抗告人在加班之情形下可得此收入，則在全月總計
      其加班及各項津貼，其收入亦應同予比例增加。則以此計
      算結果，抗告人依其努力，每月可得之月薪約應有37,029
      元（計算式：17280 ÷14×30＝37,028.57142，小數點以
      下四捨五入）在抗告人已然積欠龐大債務之情形下，本院
      自應以抗告人實際工作之計算所得為本件收支計算之基礎
      。
    (二)而查抗告人現為未婚，名下有1 房（課稅現值為5,200 元
      ），其為本件聲請所附之財產及收入狀況說明書乃列每月
      必要生活支出為14,000元（生活費、油資、家用雜費3 項
      ），未列扶養親屬等情，此有戶籍謄本、財產歸屬資料清
      單、房屋稅籍證明、財產及收入狀況說明書等件在卷足憑
      ，是抗告人於協議後縱有因所負責之眼鏡行歇業而至他處
      任職以致收入未如請求協商時所陳金額之不可歸責情事，
      惟其於協商開始履行前之任職月薪仍應有上開經計算所得
      之金額即37,029元，以此扣除其於98年1 月起應償還之協
      商金額13,157元後，其於該月應尚餘有23,872元，而抗告
      人為單身且未列計應扶養者之費用，其個人之必要生活支
      出以住居地之高雄市依內政部社會司所公佈之97年度最低
      生活費10,991元為標準（抗告人業已負債百餘萬元而謂不
      能清償，其自須以較低之標準生活而節忖開銷用以償債始
      符誠信，債務人自不得以無負債人員之一般生活標準以上
      而同為要求，而上開最低生活費標準係由中央、直轄市主
      管機關參照中央主計機關所公布當地區最近1 年平均每人
      消費支出60% 定之，依其基準之家庭收支調查報告調查表
      格式所示有關經常性支出之調查項目，其原即包括利息支
      出、稅捐、社會保險、食品、衣著、房租及水費、電費、
      醫療保健、交通、娛樂、教育等而已涵蓋以戶為單位之家
      庭生活的所有需求，本院以此為標準時，除特殊情形外，
      自得不再考量其聲請列舉之項目支出），其於應履約之98
      年1 月份在續扣除個人必要生活支出之數額後，自仍應餘
      有12 ,881 元而尚有餘力得供其他清償，故抗告人於協議
      應履行之當月如依約履行協商方案後，其應無何將陷於經
      濟上困境而無得維持生活之情形者，然抗告人於此竟未履
      行半期即聲請本件更生，復於提起本件抗告後再稱有扶養
      費用之支付，其顯未依誠實信用原則為上開協議之履行，
      其主張有不可歸責於己之事由致履行顯有重大困難之情事
      者，其主張尚無足採。
四、綜上，本件抗告人應開始履行協商方案時之月收入應足支應
    其應償還之協商金額及個人必要之生活費支出，惟其並未依
    誠實信用原則為協商方案之履行，其並無不可歸責於己之事
    由致履行顯有重大困難之情事已如上述，則抗告人既有固定
    收入之履行能力，且其於應履行當時之收入亦足供履行清償
    ，而其並無因情事變更而有重大履行困難之處，依上開說明
    及規定，其聲請更生應未具足必要要件，自應駁回其更生之
    聲請。原審於調查後駁回抗告人更生之聲請，核無違誤而無
    不當之處。本件抗告為無理由，應予駁回。
五、據上論結，本件抗告為無理由，依消費者債務清理條例第11
    條第2 項、第15條，民事訴訟法第495 條之1 第1 項、第44
    9 條第1 項、第78條，裁定如主文。
中    華    民    國    98    年    7     月    28    日
                    民事第六庭審判長法  官  楊國祥
                                    法  官  林書慧
                                    法  官  李怡諄
上為正本係照原本作成。
本裁定不得抗告。
中    華    民    國    98    年    7     月    28    日
                                    書記官  陳建琪


司法院資訊處製作；財團法人民間司法改革基金會備份。
